臺灣高等法院臺中分院刑事判決　　　　 96年度上訴字第367號
上　訴　人　臺灣臺中地方法院檢察署檢察官
被　　　告　乙○○
上列上訴人因被告毒品危害防制條例案件，不服臺灣臺中地方法
院95年度訴字第2195、2835號中華民國95年11月29日第一審判決
（起訴案號：臺灣臺中地方法院檢察署95年度毒偵字第2565、25
91、3987、4047號；追加起訴案號：同署95年度毒偵字第3784、
4047號），提起上訴，本院判決如下：
    主  文
上訴駁回。
    事  實
一、乙○○前於民國八十三年間，因違反肅清煙毒條例等案件，
    經原審法院分別判處有期徒刑三年四月、三月，應執行有期
    徒刑三年五月確定，入監執行後，於八十四年七月二十六日
    縮短刑期假釋；惟於假釋期間之八十六年間，(一)又因違反肅
    清煙毒條例案件，經原審法院判處有期徒刑三年六月確定；
    (二)復因搶奪等案件，經原審法院分別判處有期徒刑二年、七
    月，應執行有期徒刑二年三月確定。上開假釋因而撤銷，(一)
    、(二)部分與殘刑接續執行，嗣再於八十九年十月二十一日縮
    短刑期假釋。惟於假釋期間之九十年間，復因施用毒品案件
    ，經撤銷假釋，入監執行殘刑，於九十五年二月九日縮短刑
    期執行完畢。乙○○又於九十年間，因施用毒品案件，經原
    審法院以九十年度毒聲字第四七八八號裁定送勒戒處所觀察
    、勒戒後，認有繼續施用毒品之傾向，由原審法院再以九十
    年度毒聲字第五二六○號裁定令入戒治處所施以強制戒治一
    年，甫於九十一年十月二十四日戒治期滿執行完畢，並於翌
    日即同年月二十五日釋放，而由臺灣臺中地方法院檢察署檢
    察官以九十二年度戒毒偵字第二八號為不起訴處分。
二、詎乙○○仍不知悔改，明知海洛因已列為毒品危害防制條例
    第二條第二項第一款所稱之第一級毒品，竟於強制戒治執行
    完畢釋放後五年內，分別再為下列施用第一級毒品海洛因之
    行為：
  (一)乙○○基於施用第一級毒品海洛因之概括犯意，分別於九十
    五年五月十九日上午十時許及同年月二十二日上午十一時（
    起訴書誤載為十時）許，在臺中市○區○○路一九四巷二一
    號四樓住處，將第一級毒品海洛因加水稀釋後，以注射針筒
    注射血管之方式，施用第一級毒品海洛因各一次。先後於(1)
    九十五年五月十九日上午十時五十分許，在臺中市○區○○
    街四四號前，為警查獲，並扣得其持有如附表編號一所示之
    物；(2)同年月二十二日下午三時二十分許，在臺中市○區○
    ○路與建成路口，為警查獲，並扣得其持有如附表編號二所
    示之物。
  (二)乙○○另基於施用第一級毒品海洛因之犯意，於九十五年七
    月十五日上午十一時許，在其上開住處，以將第一級毒品海
    洛因，加水稀釋後，用注射針筒注射血管之方式，施用第一
    級毒品海洛因一次。嗣於同年七月十五日下午一時二十分許
    ，在臺中市○區○○路一九四巷一號前，為警查獲，並扣得
    其持有如附表編號三所示之物。
  (三)乙○○又基於施用第一級毒品海洛因之犯意，於九十五年七
    月二十四日下午五時許，在其上開住處，以將第一級毒品海
    洛因，加水稀釋後，用注射針筒注射血管之方式，施用第一
    級毒品海洛因一次。嗣於同年七月二十四日晚上十時二十一
    分許，在臺中市○區○○○路與民權路口，為警查獲。
  (四)乙○○再基於施用第一級毒品海洛因之犯意，於九十五年八
    月二十七日下午四時許，在其上開住處，以將第一級毒品海
    洛因，加水稀釋後，用注射針筒注射血管之方式，施用第一
    級毒品海洛因一次。嗣於同年八月二十七日下午五時三十分
    許，在臺中市○○○路與五權南一街口，為警查獲，並扣得
    其持有如附表編號四所示之物。
三、案經臺中市警察局第二分局報告臺灣臺中地方法院檢察署檢
    察官偵查起訴及檢察官追加起訴。
    理  由
一、程序部分：
  (一)被告乙○○施用第二級毒品甲基安非他命部分，經原審判處
    有期徒刑五月【原審案號：95年度易字第2792號、偵查案號
    ：臺灣臺中地方法院檢察95年度偵字第4047號】，業經確定
    送執行，有台灣台中地方法院函一份（本院卷第一頁）在卷
    可稽，不在本件上訴範圍內。
  (二)前揭事實欄二之(一)部分，係經臺灣臺中地方法院檢察署檢察
    官以95年度毒偵字第2565、2591號起訴書提起公訴【原審案
    號：95年度訴字第2195號】。
  (三)前揭事實欄二之(二)部分，係經臺灣臺中地方法院檢察署檢察
    官以95年度毒偵字第3987號起訴書提起公訴【原審案號：95
    年度訴字第2835號】。
  (四)前揭事實欄二之(三)(四)部分，係經臺灣臺中地方法院檢察署檢
    察官於原審95年11月15日審理時，當庭以言詞追加起訴（見
    原審95年度訴字第2835號卷第37頁）。
二、訊據被告乙○○對於上開事實均坦承不諱，且被告於九十五
    年五月十九日、同年月二十二日、同年七月十五日、同年月
    二十四日及同年八月二十七日，為警查獲後，分別經警採集
    尿液送詮昕科技股份有限公司檢驗結果，均呈第一級毒品海
    洛因水解後之嗎啡陽性反應，有該公司所出具之濫用藥物尿
    液檢驗報告五紙在卷可稽，並有如附表編號一至四所示之物
    扣案可資為證。又編號一至四所示之物，經送法務部調查局
    鑑定結果，確均含有第一級毒品海洛因成分等情，亦有該局
    九十五年七月四日調科壹字第一二○○一八一○○號、九十
    五年七月十日調科壹字第一二○○一八一五二號、九十五年
    九月二日調科壹字第○九五二三○○八一四○號及九十五年
    九月十六日調科壹字第○九五二三○一五七三○號鑑定通知
    書共四份在卷足憑，足見被告之自白與事實相符，堪以採信
    。次查，被告前於九十年間，因施用毒品案件，經原審法院
    以九十年度毒聲字第四七八八號裁定送勒戒處所觀察、勒戒
    後，認有繼續施用毒品之傾向，由原審法院再以九十年度毒
    聲字第五二六○號裁定令入戒治處所施以強制戒治一年，甫
    於九十一年十月二十四日戒治期滿執行完畢，並於翌日即同
    年月二十五日釋放，而由臺灣臺中地方法院檢察署檢察官以
    九十二年度戒毒偵字第二八號為不起訴處分等情，有臺灣高
    等法院被告前案紀錄表在卷可按。被告於前案強制戒治執行
    完畢釋放後，五年內再犯施用第一級毒品罪，自應予依法追
    訴。從而，本件事證明確，被告連續施用第一級毒品海洛因
    二次、分別施用第一級毒品海洛因三次之犯行，均堪認定，
    自應依法論科。
三、被告行為後，刑法業於94年2月2日經以總統華總一義字第09
    400014901號令修正公布，並自95年7月1日施行。 被告行為
    後，其應適用之相關法律已有變更，茲就與本案適用有關之
    條文，說明如下：
  (一)刑法第56條部分：
    按刑法第2條第1項所稱之法律，係指刑罰所依存的整體法律
    狀態，故法律有變更應指足以影響行為的可罰性與法律效果
    的法令因修正或廢止而有所變更而言。所以刑法法律變更概
    念，應界定在法律規定的改變，足以影響刑罰權判斷者而言
    ，刑法總則的變更，自然會影響到個別犯罪的成立，乃至於
    法律效果的結構，自屬法律變更，應為新舊法之比較。而刑
    法修正之後，原屬連續犯之數個犯罪行為，依新法應數罪併
    罰，比較修正前之規定，可依裁判上一罪論處，顯然修正前
    之規定有利於被告，如仍依修正後之規定，對於被告極為不
    利，從而，解釋上對於刑法第二條之解釋，應包括此種影響
    罪刑加重之規定。本件被告就事實欄二之(一)部分之連續施用
    第一級毒品犯行，因其得處徒刑之範圍乃依施用第一級毒品
    罪之本刑得加重至二分之一而已，顯然比依新刑法規定，應
    將多次施用第一級毒品分論併罰之結果為輕，依裁判時之新
    法第2條第1項比較之結果，以修正前刑法較有利於被告，應
    依修正刪除前刑法第56條規定以連續犯論處。
  (二)定執行刑部分：
    修正前刑法第51條第5 款規定：「數罪併罰，分別宣告其罪
    之刑，依左列各款定其應執行者：五、宣告多數有期徒刑者
    ，於各刑中之最長期以上，各刑合併之刑期以下，定其刑期
    。但不得逾20年」 ；修正後刑法第51條第5款規定：「宣告
    多數有期徒刑者，於各刑中之最長期以上，各刑合併之刑期
    以下，定其刑期。但不得逾30年」。於裁判確定前犯數罪，
    其中一罪在新法施行前者，亦應依新法第二條第一項規定，
    適用最有利於行為人之法律（最高法院九十五年度第八次刑
    事庭會議決議）。比較結果，自應適用被告行為時即修正前
    刑法對被告較為有利。
  (三)累犯部分：
    按刑法第2條第1項之規定，係規範行為後「法律變更」所生
    新舊法比較適用之準據法，故被告行為後刑法條文之修正，
    對於被告並無有利或不利之情形者（例如新舊法處罰輕重相
    同，犯罪構成要件亦無寬嚴之別等），即無適用修正後刑法
    第二條第一項之規定比較新舊法適用之問題（最高法院95年
    度台上字第5589號判決意旨參照）。查修正後刑法第47條雖
    將舊刑法修正限制為受徒刑之執行完畢，或一部之執行而赦
    免後，五年以內「故意」再犯有期徒刑以上之罪者，始成立
    累犯。但上述新舊法之規定，就事實欄二之(一)部分言，對於
    該部分之被告「故意」犯施用第一級毒品罪，並無所謂「有
    利或不利」之情形。依上說明，應無適用修正後刑法第2條
    第1項之規定比較新舊法適用之問題。
四、查海洛因係毒品危害防制條例第二條第二項第一款所規定之
    第一級毒品。是核被告所為如事實欄二之(一)、(二)、(三)、(四)所
    示之犯行，各係犯毒品危害防制條例第十條第一項之施用第
    一級毒品罪。被告為供施用而分別持有第一級毒品海洛因之
    低度行為，應為施用第一級毒品海洛因之高度行為所吸收，
    不另論處。按連續數行為而犯同一之罪名，均在新法施行前
    者，新法施行後，應依新法第二條第一項之規定，適用最有
    利於行為人之法律，部分之數行為，發生在新法施行前者，
    新法施行後，該部分適用最有利於行為人之法律；若其中部
    分之一行為或數行為，發生在新法施行後者，該部分不能論
    以連續犯（最高法院九十五年第八次刑事庭會議決議）。職
    是之故，被告於修正刑法施行前所犯如事實欄二之(一)所載之
    二次施用第一級毒品海洛因之犯行，時間緊接，且觸犯構成
    要件相同之罪，顯係基於概括犯意反覆為之，應依修正刪除
    前刑法第五十六條連續犯之規定，以一罪論，並加重其刑。
    被告於修正刑法施行前所犯如事實欄二之(一)所載之連續施用
    第一級毒品罪、被告於修正刑法施行後所犯如事實欄二之(二)
    、(三)、(四)所示各一次施用第一級毒品罪之行為間，犯意各別
    ，行為互殊，應予分論併罰。又被告前於八十三年間，因違
    反肅清煙毒條例等案件，經原審法院分別判處有期徒刑三年
    四月、三月，應執行有期徒刑三年五月確定，入監執行後，
    於八十四年七月二十六日縮短刑期假釋；惟於假釋期間之八
    十六年間，(一)又因違反肅清煙毒條例案件，經原審法院判處
    有期徒刑三年六月確定；(二)復因搶奪等案件，經原審法院分
    別判處有期徒刑二年、七月，應執行有期徒刑二年三月確定
    。上開假釋因而撤銷，(一)、(二)部分與殘刑接續執行，嗣再於
    八十九年十月二十一日縮短刑期假釋。惟於假釋期間之九十
    年間，復因施用毒品案件，經撤銷假釋，入監執行殘刑，於
    九十五年二月九日縮短刑期執行完畢等情，有台灣高等法院
    被告前案紀錄表一份在卷可按。其於有期徒刑執行完畢後五
    年內，再故意犯本件有期徒刑以上之數罪，均為累犯，就如
    事實欄二之(一)所示之連續施用第一級毒品罪部分，應依刑法
    第四十七條第一項規定，遞加重其刑；另就如事實欄二之(二)
    、(三)、(四)所示之施用第一級毒品犯行，依刑法第四十七條第
    一項規定加重其刑。原審因而適用毒品危害防制條例第十條
    第一項、第十八條第一項（前段），刑法第二條第一項前段
    、第十一條、第四十七條第一項、修正刪除前刑法第五十六
    條、（修正前）第五十一條第五款之規定，並審酌被告前因
    施用毒品犯行，經施以觀察、勒戒及強制戒治，竟猶不知悔
    改，再施用毒品不輟，無視於毒品對於自身健康之戕害及國
    家對於杜絕毒品犯罪之禁令，惡性非輕，惟念其犯後始終坦
    認犯行，態度尚佳等一切情狀，分別量處被告有期徒刑九月
    （事實欄二之(一)部分）、七月（事實欄二之(二)部分）、八月
    （事實欄二之(三)部分）、九月（事實欄二之(四)部分）。並就
    扣案如附表編號一至四所示之物，認均係毒品危害防制條例
    第二條第二項第一款所指之第一級毒品（該等海洛因之外包
    裝因有海洛殘留，難以析離，亦應認屬第一級毒品〈按調查
    局鑑定時雖對外包裝秤重，但實際上包裝袋內仍有海洛因之
    殘留，有該局93年3月19日調科壹字第09300113060號函可參
    〉），均應依同條例第十八條第一項前段規定，沒收銷燬之
    。核原判決認事用法均無違誤，量刑亦稱妥適。檢察官上訴
    意旨雖以：被告於九十五年十月三日某時，在台中市○區○
    ○路194巷21號4樓住處，施用第一級毒品海洛因一次，為警
    於同日17時10分許，在上址查獲，此部分與原判決所認定之
    事實，具有集合犯之關係，屬於包括一罪，為法律上同一案
    件，原審未及審酌，就此部分漏未裁判，自嫌未洽，請撤銷
    原判決，另為適法之判決云云。然檢察官之上訴為無理由（
    理由見後述無從併案審理部分），應予駁回。
五、公訴意旨另以：被告基於施用第一級毒品海洛因之概括犯意
    ，自九十五年五月十九日上午十時五十分後，至同年月二十
    二日上午十一時許前（即扣除前揭經本院論罪科刑之九十五
    年五月十九日上午十時五十分許及同年月二十二日上午十一
    時許施用第一級毒品海洛因各一次之犯行），連續施用第一
    級毒品海洛因多次，因認被告此部分亦有違反毒品危害防制
    條例第十條第一項施用第一級毒品罪嫌，且與前揭本院論罪
    科刑之犯行間，具有連續犯之裁判上一罪關係等語。按犯罪
    事實應依證據認定之，無證據不得認定犯罪事實；不能證明
    被告犯罪者，應諭知無罪之判決，刑事訴訟法第一百五十四
    條第二項、第三百零一條第一項分別定有明文。公訴人認被
    告涉有上開施用第一級毒品犯行，無非係以：被告於警詢及
    偵查中自白為其論據。經查，本件被告固於九十五年五月二
    十二日為警查獲後，在警詢中供承：為警查獲前，最後一次
    係在同日上午施用第一級毒品海洛因等語；另於偵查中供認
    ：係自九十五年五月十九日開始施用第一級毒品海洛因等語
    ，然除此二次施用第一級毒品海洛因之犯行外，遍觀全卷，
    並無關於被告曾於上開二時點以外之時間，亦有施用第一級
    毒品海洛因之自白。另按施用毒品尿液中排出最長時限，受
    施用劑量、施用方式、個人體質及其代謝情況等因素影響，
    因個案而異，一般可檢出最長時間海洛因服用後二至四天一
    節，有行政院衛生署管制藥品管理局九十二年十二月二日管
    檢字第○九二○○○九九九○號函可參，是被告於九十五年
    五月十九日及同年月二十二日為警查獲後，所採集尿液之檢
    驗報告各一紙，亦僅能作為被告於事實欄二之(一)所示時間施
    用第一級毒品海洛因之適合證明，而無法證明被告尚有其餘
    施用毒品之犯行。從而，尚不能證明公訴意旨所指被告有於
    上開期間另有多次施用第一級毒品海洛因之犯行。惟因公訴
    意旨認被告此部分行為與前揭論罪科刑之事實欄二之(一)施用
    第一級毒品罪間，有連續犯之裁判上一罪關係，爰不另為無
    罪之諭知。
六、台灣台中地方法院檢察署就下列案件移送本院併案審理，認
    被告尚有違反毒品危害防制條例第十條第一項施用第一級毒
    品罪嫌，而該等部分與本案檢察官起訴之犯行間，具有集合
    犯之關係，屬於包括一罪，為法律上之同一案件，應為起訴
    效力所及，而移請本院併案審理：
  (一)96年度毒偵字第197號：
    被告自九十五年五月間起至九十五年十月十四日十六時許止
    ，在台中市○區○○里○○路194巷21號住處 ，以注射之方
    式，反覆、延續施用第一級毒品海洛因多次。嗣於九十五年
    十月十四日二十一時四十分許，在其上開住處為警查獲，並
    扣得第一級毒品海洛因二小包（含袋重○點六公克）及注射
    針筒二支。
  (二)95年度毒偵字第5377號：
    被告於九十五年十月三日某時許，在台中市○區○○路一九
    四巷二一號四樓住處，施用第一級毒品海洛因一次，後為警
    於同日十七時十分許，持搜索票在上址查獲，並經其同意採
    尿送檢驗結果呈嗎啡陽性反應，始悉上情。
  (三)96年度毒偵字第196號：
    被告自九十五年五月間某日起至九十五年八月二十七日十三
    時止，在其上址住處內，將海洛因摻水注射之方式，以一天
    施用三次之頻率反覆施用第一級毒品海洛因多次。嗣於九十
    五年八月二十七日十七時三十分許，在台中市○○○路與五
    權南一路街口，為警查獲，並扣得第一級毒品海洛因一包（
    含袋重○點三公克）。
  (四)95年度毒偵字第5973號：
    被告自九十五年五月間某日起至九十五年十月二十日十九時
    為警採尿回溯四或五日內之某時止，在其上址住處，反覆施
    用第一級毒品海洛因多次，嗣為警於九十五年十月二十日十
    七時五十分許，在台中市○區○○街五巷口查獲，並經其同
    意採尿送驗結果呈嗎啡陽性反應，始悉上情。
  上開移送本院併案審理之犯罪事實，除部分業經檢察官起訴或
  追加起訴，經本院論罪科刑，已如前述外；其他部分犯罪事實
  在九十五年六月三十日以前者（含該日），此部分除被告自白
  外，並無其他積極證據足佐，不能證明被告有此部分犯行，難
  認與前揭事實欄二之(一)部分之犯行有何連續犯之裁判上一罪關
  係，本院自屬無從併案審理。另併案之犯罪事實在九十五年七
  月一日以後者：查，刑法第56條連續犯之規定業經總統於94年
  2月2日以總統華總一義字第09 400014901號令刪除該條文，並
  自95年7月1日施行。而依新法對於上開反覆實施犯罪模式之對
  應處置，除合於「接續犯」或「包括一罪」之情形外，則僅能
  依數罪併罰之規定個別處斷。而依最高法院86年台上字第3295
  號判例意旨，數行為於同時同地或密切接近之時地實施，侵害
  同一之法益，各行為之獨立性極為薄弱，依一般社會健全觀念
  ，在時間差距上，難以強行分開，在刑法評價上，以視為數個
  舉動之接續施行，合為包括之一行為予以評價，較為合理，方
  屬接續犯之範疇，足見「接續犯」之成立，係以時、空密接性
  為前提要件，即透過對於同一法益之同種類侵害行為繼續不間
  斷之實行，業已稀釋個別行為之獨立性，致使刑法評價時將之
  視為單一、整體之犯罪行為，以符合社會一般人對於行為概念
  之認知，並與行為人之犯罪目的相互結合，則以接續犯之概念
  評價多數施用毒品之行為，即有不當；至於學理上「包括一罪
  」概念中，與施用毒品之犯罪型態較有關聯者，應屬「集合犯
  」之態樣，此即依一般社會通念，特定犯罪行為具有反覆實施
  之特性，立法者於制定刑罰法律之初，亦已認知該種行為類型
  之反覆性，而有意藉由法條中客觀構成要件之行為要素，涵括
  上開具有反覆實施特性之數個犯罪行為，仍僅接受一次刑法之
  評價為已足；然施用毒品犯罪，或為零星偶一之施用，或長期
  不間斷的反覆施用，均有其可能性，是自難認立法者於制定刑
  罰法律之初，已認知施用毒品行為必屬具反覆性之犯罪，且有
  意藉由法條中客觀構成要件之行為要素，涵括上開具有反覆實
  施特性之數個犯罪行為。況實務上最高法院歷來僅將專以觸犯
  該等法條之罪，為其日常生活之職業者之常業犯，認為其性質
  上屬多數行為之集合犯，在法律上將之擬制為一罪（即學理上
  稱之實質上一罪）（ 最高法院92年台上字51 15號判決、92年
  台上字第4959號判決、93年台上字第3609號判決、94年台上字
  第4567號判決），而本次刑法修正既依據「刑罰公平原則」之
  考量，刪除有關連續犯之規定，並將含有連續犯性質之常業犯
  一併全數刪除（參見刑法修正草案總說明），則再以集合犯之
  概念評價多數施用毒品之行為，即有不當。因此，多次施用毒
  品犯罪之行為，當無論以「接續犯」或「集合犯」之餘地，此
  時則應回歸一般刑法上行為單、複數之認定，而予論罪科刑，
  較稱妥適。檢察官認上開移送本院併案審理部分，與被告經起
  訴而為有罪判決之部分，係屬集合犯之包括一罪，此項法律上
  見解，尚有可議之處，本院自屬無從併予審判，應將此部分退
  回由檢察官另行處理。
據上論結，應依刑事訴訟法第三百六十八條，判決如主文。
本案經檢察官甲○○到庭執行職務。
中　　華　　民　　國　　96　　年　　3 　　月　　15　　日
            刑事第四庭    審判長法　官  洪  耀  宗
                                法　官  陳  欣  安
                                法　官  江  德  千
上列正本證明與原本無異。
如不服本判決應於收受送達後十日內向本院提出上訴書狀，其未
敘述上訴之理由者並得於提起上訴後十日內向本院補提理由書 (
均須按他造當事人之人數附繕本)。
                                書記官  吳  麗  琴
中　　華　　民　　國　　96　　年　　3 　　月　　15　　日
【附錄論罪科刑法條】
毒品危害防制條例第十條第一項：
施用第一級毒品者，處六月以上五年以下有期徒刑。
【附表】
編號
一、第一級毒品海洛因一小包（淨重零點一二公克，空包裝重零
    點一八公克）。
二、第一級毒品海洛因一小包（淨重一點九三公克，空包裝重零
    點四三公克）。
三、第一級毒品海洛因一小包（淨重零點一八公克，空包裝重零
    點二一公克）。
四、第一級毒品海洛因壹小包（淨重零點一二公克，空包裝重零
    點二二公克）。
